臺灣苗栗地方法院民事簡易判決
110年度苗簡字第553號
原      告  嚴素貞  
訴訟代理人  張哲軒律師
被      告  張文貴  
訴訟代理人  黃楓茹律師
上列當事人間請求拆屋還地等事件，本院於民國111年4月14日言
詞辯論終結，判決如下：
    主  文
一、被告應將坐落苗栗縣○○鎮○里○段○○○段000地號土地上如附圖
    所示編號B1部分面積4平方公尺之雨遮拆除，並將該部分土
    地返還原告及其他全體共有人。
二、原告其餘之訴駁回。
三、訴訟費用由被告負擔1/12，餘由原告負擔。
四、本判決原告勝訴部分得假執行。但被告如以新臺幣26,000元
    為原告預供擔保後，得免為假執行。
五、原告其餘假執行之聲請駁回。
    事實及理由
一、原告主張：坐落苗栗縣○○鎮○里○段○○○段0○○○段0000地號土
    地（下稱系爭土地）為兩造與他人所共有，土地共有人間對
    於舊有20年以上建築實際上劃定使用範圍，存有分管契約。
    被告竟擅於110年間新建門牌號碼苗栗縣○○鎮○○里0鄰00號房
    屋，該建物同時占用同段236地號土地，及系爭土地如苗栗
    縣通霄地政事務所111年1月18日土地複丈成果圖(下稱附圖㈠
    )所示編號A1部分面積40平方公尺(建物主體)、編號C1部分
    面積3平方公尺(建物主體)、編號B1部分面積4平方公尺(雨
    遮)(下合稱系爭地上物)。而編號B1雨遮等同苗栗縣通霄地
    政事務所111年3月14日土地複丈成果圖(下稱附圖㈡)所示編
    號乙部分雨遮(下稱系爭雨遮)。然被告興建系爭地上物前，
    所坐落之原土地為倒塌、無人使用之地，外觀上並無房屋存
    在，難認被告有使用該處土地之分管權限，被告為無權占有
    。縱認被告已取得分管權限，被告已超出原址範圍，擴建至
    共有巷道上，逾越分管之範圍。爰依民法第767條第1項、第
    821條規定提起本訴等語。並聲明：
　　㈠被告應將坐落系爭土地上如附圖㈠所示編號A1部分面積40平
      方公尺、編號C1部分面積3平方公尺、編號B1部分面積4平
      方公尺之系爭地上物拆除，並將前開土地騰空並返還原告
      及其他全體共有人。
　　㈡願供擔保，請准宣告假執行。
二、被告則以：其109、110年翻修建物前，前半段鄰路之土角厝
    於88年倒塌，倒塌後土角厝主要結構之樑柱位於原分管範圍
    ，後半部水泥混凝土部分尚存，且可供居住，惟原告逕於10
    7年間僱請訴外人賴俊雄拆除上開水泥混凝土部分，系爭地
    上物確實位於分管範圍內。另原告於106年6月6日以夫妻贈
    與為原因，受讓訴外人即其夫張金程系爭土地之應有部分45
    /3600，而張金程前於99年間因維修房屋需要，曾向被告商
    借屋頂使用。又被告於109年間在原址翻修房屋時，亦與原
    告協商酌留3台尺巷道，原告於同年4月21日代其夫張金程書
    立字據(下稱系爭字據)，同意被告建屋，可知被告之系爭地
    上物占用系爭土地，有分管契約之合法權源，且未逾分管範
    圍。原告在被告興建完成後才表示反對，顯然違反誠信原則
    等語，資為抗辯。並聲明：
　　㈠原告之訴駁回。
　　㈡如受不利判決，願供擔保請准宣告免為假執行。
三、本院之判斷
　　㈠經查，兩造同為系爭土地之共有人，原告之應有部分為45/
      3600，被告之應有部分為81/14400乙節，業據原告提出土
      地登記謄本（見本院卷第27-42頁）為證，且為兩造所不
      爭執，堪予認定。復查，被告於109至110年間新建門牌號
      碼苗栗縣○○鎮○○里0鄰00號房屋，其建物同時占用同段236
      地號土地，及系爭土地如附圖㈠所示編號A1部分面積40平
      方公尺、編號C1部分面積3平方公尺(建物主體)、編號B1
      部分面積4平方公尺(雨遮)(編號B1部分等同如附圖㈡編號
      乙部分之系爭雨遮)；又系爭雨遮下方之共用巷道為3台尺
      寬等節，業經本院履勘現場屬實，並有勘驗筆錄、空照圖
      、照片、附圖㈠、㈡(見本院卷第193-206頁、第239、261頁
      )在卷可查，亦為兩造所不爭執，可堪認定。
　　㈡按所有人對於無權占有或侵奪其所有物者，得請求返還之
      ；對於妨害其所有權者，得請求除去之；各共有人對於第
      三人，得就共有物之全部為本於所有權之請求。但回復共
      有物之請求，僅得為全體共有人之利益為之。民法第767 
      條第1 項前段、中段、第821 條分別定有明文。次按當事
      人主張有利於己之事實者，就其事實有舉證之責任，民事
      訴訟法第277條本文定有明文。而以無權占有為原因，本
      件原告請求返還所有物之訴，被告之系爭地上物占用系爭
      土地，則被告應就其取得占有具有正當權源之事實證明之
      。而被告抗辯其系爭地上物之興建，對所坐落之土地存有
      分管權限，且未逾分管範圍等語，為原告所否認，自應由
      被告就其前開所辯負舉證之責。經查：
　　　⒈按共有物分管之約定，不以訂立書面為必要，倘共有人
        間實際上劃定使用範圍，對各自占有管領之部分，互相
        容忍，對於他共有人使用、收益各自占有之土地，未予
        干涉，已歷有年所，即非不得認有默示分管契約之存在
        。再所謂默示同意，除表意人之舉動或其他情事，足以
        間接推知其有承諾之效果意思者外，倘單純之沈默，依
        交易上之慣例或特定人間之特別情事，在一般社會之通
        念，可認為有一定之意思表示者，亦非不得謂為默示之
        意思表示（最高法院110年度台上字第2766號判決意旨
        參照）。被告抗辯：系爭土地坐落有共有人之房屋約20
        餘棟，包含兩造之房屋及侍奉張姓祖先之公廳，兩造及
        其他共有人之房屋均環繞公廳，系爭土地之利用存有分
        管契約等語，並提出現況照片20張（見本院卷第109-11
        7頁）等件為證。而原告亦承認系爭土地存有分管契約
        等語，並提出系爭土地於70年6月、80年10月、96年7月
        及107年7月之航照圖（見本院卷第221-227頁）為證，
        可知系爭土地之共有人，其建物各自使用土地之特定部
        分，已傳承數代，共有人對於他共有人占有使用、收益
        ，多年來均互相容忍、未予干涉，堪認共有人間就系爭
        土地存在默示分管契約，此亦為兩造所不爭執。故被告
        抗辯共有人間就系爭土地存有分管契約等語，應屬可採
        。
　　　⒉復查，原告之前手即其夫張金程與被告於99年4月13日立
        據：「茲張金程若需維修房屋鐵皮要使用到張文貴屋頂
        ，不得有異議。」業據被告提出上開立據（見本院卷第
        119頁）為證。原告不否認上開立據形式上真正，惟主
        張：上開立據係於110年所簽，其係借用新蓋之屋頂等
        語；惟其未能舉證上開立據之簽署日期有誤，自堪認上
        開立據之簽署日期正確。而原告前手張金程既曾於十幾
        年前向被告商借建物之屋頂使用；再參諸被告所提之土
        地原貌照片(見本院卷第175、177頁)，可知被告改建前
        ，原址土地即有建物存在，亦堪認定原告及其夫張金程
        對於被告原建物使用系爭土地之特定部分，多年來均予
        容忍，未加干涉，彼此默示分管系爭土地。況原告自其
        夫張金程受贈系爭土地之應有部分，亦理應受分管契約
        之拘束，又該分管契約並不因房屋一部滅失或改建而終
        止，準此，被告有權在原址建物所坐落之土地上改建新
        建物。是原告主張系爭土地原為倒塌、無人使用、外觀
        上無房屋存在之土地，被告無分管系爭土地權限等語，
        與前揭事證不符，並不可採。至於被告所提之台灣電力
        公司苗栗區營業處函覆用電資料、台灣自來水股份有限
        公司水籍基本資料（見本院卷第159-161頁），所載申
        請人為張武忠(被告之親屬)；惟上開資料所載僅係表彰
        水電之申請人，無礙於原告夫妻間與被告間存有分管契
        約之認定。
　　　⒊又查，109年4月21日系爭字據約定：「共有土地建築張
        金程巷道雙方同意留3台尺。」張金程、張文貴、何仲
        源於系爭字據上簽名，有系爭字據存卷可查(見本院卷
        第121頁)。且證人即在場一同簽名之里長何仲源具結證
        稱：系爭地上物興建所在之原址，原有被告伯父之房屋
        ，其房屋於90年間因颱風而倒塌，被告本來改建房屋欲
        將旁側通道堵死，剛要蓋屋時，被告說要接伯父的牆壁
        ，原告說不行，要留通道給原告出入，我說最起碼要留
        3台尺，經兩造同意留設3台尺之通道，其基準為被告改
        建房屋之牆壁距離鄰屋牆壁3台尺，原告代其夫張金程
        於系爭字據簽名，系爭字據應該是109年4月21所簽，被
        告當時還未開始改建；當時沒有談到上空系爭雨遮之設
        置，只有談到巷道等語(見本院卷第243-247頁)。再參
        酌附圖㈡所示，被告確實沿證人所述之前揭基準，興建
        自家主體建物，於主體建物東側邊保留3台尺寬之巷道
        。自堪認於被告改建前，原告代理其夫張金程與被告於
        109年4月21日確認被告起造建物不得越至3台尺保留巷
        道，此分管範圍均經雙方同意。準此，被告依系爭字據
        所興建如附圖㈠所示編號A1、C1之主體建物，並未越到
        該3台尺共用巷道，故難認被告上開主體建物超出分管
        範圍，故上開編號A1、C1建物乃有權占用系爭土地。又
        查，該巷道過往未設置雨遮乙節，此為兩造所不爭執，
        可堪認定。且兩造復未於上開時點併商討系爭雨遮得否
        設置，此外，被告未能舉證系爭雨遮之設置有何分管之
        其他證據，故被告設置之系爭雨遮，難執分管契約作為
        占有權源，是系爭雨遮為無權占用系爭土地。
　　　⒋原告雖主張：張金程於系爭字據訂立時，已非系爭土地
        之共有人，系爭字據欠缺真正共有人即原告之簽名，難
        認原告同意被告興建房屋；又依以前照片(原證8)所示
        ，原有巷道大於3台尺，可知被告建屋超出分管範圍等
        語。惟原告係代其夫張金程所簽，其與張金程同財共居
        ，原告受讓其夫之應有部分，經張金程授意到場簽訂系
        爭字據，其簽立過程、在場未為任何反對表示，可見上
        述分管範圍之合意內容，未違原告本意，其亦默示被告
        分管使用該系爭土地未超逾3台尺巷道部分，容許其建
        屋。又即使可認多年前原有巷道寬度大於3台尺，惟被
        告改建房屋前，該建物起造範圍、共有巷道，既經原告
        及其夫張金程之同意，被告依循該合意改建房屋，原告
        再執以前之分管範圍，主張被告超越分管範圍，實有違
        誠信原則，應予禁止。故其前開主張，並不影響本院前
        揭系爭地上物拆除範圍之認定。
　　㈢綜上，原告依民法第767條第1項前段、中段、第821條規定
      訴請被告拆除如附圖㈠所示編號A1、C1主體建物，並騰空
      及返還土地，應屬無理；其請求被告拆除如附圖㈠所示編
      號B1之系爭雨遮(即如附圖㈡編號乙雨遮)，騰空並返還原
      告及其他全體共有人，為有理由。
四、綜上所述，如附圖㈠所示編號A1、C1主體建物在共有人分管
    範圍內，系爭雨遮未在共有人分管範圍內。從而，原告依民
    法第767條第1項、第821條規定，請求被告將坐落系爭土地
    上如附圖㈠所示編號B1部分面積4平方公尺之系爭雨遮拆除，
    並將該部分土地騰空並返還原告及其他全體共有人，為有理
    由。逾此部分之請求，為無理由，應予駁回。
五、本件係依民事訴訟法第427條第1項規定適用簡易訴訟程序所
    為被告部分敗訴之判決，依同法第389條第1項第3款規定，
    就原告勝訴部分應依職權宣告假執行。而原告陳明願供擔保
    聲請宣告假執行，然其聲請僅係促使法院為職權之發動，爰
    不為假執行擔保金之諭知。至原告其餘假執行之聲請，因該
    部分訴之駁回而失所依附，應予駁回。另被告陳明願供擔保
    聲請宣告免為假執行，核無不合，爰依同法第392條第2項規
    定，酌定相當之擔保金額准許之。
六、本件事證已臻明確，兩造其餘攻擊防禦方法及所提證據，經
    本院斟酌後，核與判決結果不生影響，爰不予逐一論駁，併
    此敘明。
七、訴訟費用負擔之依據：民事訴訟法第79條。
中　　華　　民　　國　 111　　年　　 4　　月　　28　　日
                  苗栗簡易庭　法　官　張新楣
以上正本係照原本作成。 
如對本判決上訴，須於判決送達後20日內向本院提出上訴狀（須
附繕本）。如委任律師提起上訴者，應一併繳納上訴審裁判費。
中　　華　　民　　國　　111 　年　　4 　　月　　28　　日
                              書記官  劉立晨